最高法院刑事判決　　　　　　　　　　　　　　　　八十八年度台上字第五一七號
　　上訴人　甲○○
右上訴人因業務過失致人於死案件，不服台灣高等法院中華民國八十六年四月二十四
日第二審判決（八十六年度交上訴字第三八號，起訴案號：台灣桃園地方法院檢察署
八十五年度偵字第一○八八二號），提起上訴，本院判決如左：
    主  文
原判決撤銷，發回台灣高等法院。
    理  由
本件原判決認定上訴人甲○○從事鐵工業，平日駕駛自小貨車送貨，以駕車為其附隨
業務。民國八十五年三月二十二日十五時五十五分許。駕駛車號ＵＪ－○五一六號自
小貨車，沿桃園縣龜山鄉○○路○段由台北往桃園方向行駛，途經該路一三○二號前
，本應注意欲減速暫停迴車時，應預先顯示燈光或以手勢告之後車，而依當時情形並
無不能注意之情形，竟疏未注意而驟然煞車意欲迴車，適遇同向在後由被害人李昌學
所駕駛而附載被害人吳進元之車號ＪＩＭ－七五八號機車，因亦疏未注意與之保持適
當之安全距離，而無法採取必要之安全措施，致由後追撞甲○○之車，李昌學因而頭
部破裂當場死亡，吳進元受有頭部挫傷、下巴斷裂、腹部挫傷等傷害等情，因而撤銷
第一審判決，改判論處上訴人從事業務之人，因業務上之過失致人於死罪刑，固非無
見。
惟查(一)、刑法第六十二條所規定之自首，祇以犯人在犯罪未發覺之前，向該管公務員
申告犯罪事實，而受裁判為已足，並不以使用自首字樣為必要。而所謂未發覺，乃指
犯罪事實未為有偵查犯罪職權之公務人員所發覺，或犯罪事實雖已發覺，而犯人為誰
，尚不知者而言。又刑事訴訟不能期待被告自己證明其自己犯罪，因之，自首者於自
首後，縱又為與自首時不相一致之陳述甚至否認犯罪，仍不能動搖其自首效力。自首
者但須接受裁判，至於如何裁判，則本與自首無關。上訴人於原審具狀陳稱：案發當
時上訴人曾打電話報警，並等待救護車前來將被害人送醫後，旋即接受偵查，合乎自
首之要件云云（見原審卷第二十八頁背面、第四十一頁正面）。並聲請傳喚承辦之警
員徐元烘作證。卷查徐元烘呈原審法院之報告稱：「八十五年三月二十二日十五時五
十五分許經值班同仁通知，於桃園縣龜山鄉○○路○段一三○二號處有車禍發生，並
有人員受傷，職立即會同所內同仁前往事故現場處理，於車禍現場有甲○○在事故現
場，經職訊問甲○○是否為肇事人，韋員答稱『是』，該件車禍發生後派出所接獲多
通報案電話，但均為值班同仁接聽，且該件車禍因另一當事人重傷，職忙於處理事故
善後事宜，致未詳加詢問該件車禍報案人為何人，致使該件車禍是何人報案，職並不
清楚」等語（見原審卷第二十七頁）。如果無訛，則車禍發生後報案者為何人﹖是否
為上訴人﹖當時報案者有無告知肇事者為何人﹖承辦警員徐元烘抵達車禍現場時，其
他有偵查犯罪職務之公務員是否已知悉上訴人即是肇事者﹖均有欠明瞭而待究明。此
因與上訴人向徐元烘坦承其為車禍之肇事者是否合乎自首之要件至有相關，自有詳加
調查之必要。又上訴人於肇事當天十七時在桃園縣警察局迴龍派出所接受訊問時供稱
：「我因與他人發生交通事故而來派出所。」「跟一部重機ＪＩＭ－七五八號駕駛人
李昌學附載乘客吳進元（發生車禍）。」「李昌學在送醫途中死亡，吳進元頭部受傷
還在醫院救護。」等語（見相字卷第三頁），再參以上開上訴人在車禍現場即向徐元
烘坦承係肇事者等情，能否謂上訴人未向該管公務員申告犯罪事實﹖或因其嗣後辯稱
車禍之發生伊無過失，而謂其非自首，亦非全無研求之餘地。原判決對此未詳加調查
說明，細心勾稽，遽認上訴人不符合自首之要件，尚嫌速斷。(二)、認定事實所憑之證
據，須實際存在，就該案卷宗不難考見者，始克當之。倘判決書內所記載之證據，與
卷宗內筆錄或文件之內容不相適合，則其判決之根據，實際上並不存在，自屬採證違
法。原判決事實欄記載被害人吳進元受有頭部挫傷、下巴斷裂、腹部挫傷等傷害。於
理由內則謂被害人吳進元係因本件車禍受傷亦有診斷書可稽。然卷查吳進元於車禍發
生後迄至第一審及原審始到庭作證，但卷內資料並無有關其陳述受傷情形或提出診斷
書之記載（見第一審卷第九頁至第十一頁、原審卷第十六頁至第十九頁）。究竟憑何
證據認定吳進元受有如原判決事實欄所記載之傷害，而所謂之「診斷書」又係出自何
處﹖其記載之內容為何﹖原判決均未詳加調查說明，遽為上開認定，難謂為適法。(三)
、當事人聲請調查之證據，如與待證事實有重要之關係，又非不能調查者，事實審法
院未認其無調查之必要，以裁定駁回之，或於判決理由予以說明者，其所踐行之訴訟
程序即難謂為適法。上訴人於原審辯稱：案發時因前面車輛減速，伊駕駛之小貨車亦
跟著減速，並非驟然煞車意欲迴車等情，聲請傳喚當時坐於小貨車上之詹宗旻作證，
並陳報詹宗旻之住所（見原審卷第二十八頁至第三十頁、第四十二頁）。原審法院對
此判斷上訴人過失責任有無至有相關之事項，且又非不能調查，竟未加以調查，復未
認為無調查之必要，以裁定駁回之，或於判決理由予以說明，遽予判決，其所踐行之
訴訟程序，亦有未合。上訴意旨指摘原判決不當，尚非無理由，應認有撤銷發回更審
之原因。
據上論結，應依刑事訴訟法第三百九十七條、第四百零一條，判決如主文。
中      華      民      國    八十八    年      二      月      四      日
                              最高法院刑事第六庭
                                  審判長法官  董  明  霈
                                        法官  丁  錦  清
                                        法官  賴  忠  星
                                        法官  林  茂  雄
                                        法官  王  居  財
      右正本證明與原本無異
                                              書  記  官
中      華      民      國    八十八    年      二      月      九      日
